臺灣高雄地方法院民事判決
                                     110年度簡上字第60號
上  訴  人  蔡寶蓮  
訴訟代理人  王叡齡律師
被 上訴 人  郭金釵  
上列當事人間請求拆屋還地等事件，上訴人對於中華民國109年1
1月30日本院高雄簡易庭109年度雄簡字第210號第一審判決提起
上訴，本院於111年2月21日言詞辯論終結，判決如下：
    主      文
原判決關於駁回上訴人後開第二、三項之訴部分，及訴訟費用之
裁判均廢棄。
被上訴人應將坐落高雄市○○區○○段0000地號土地如附圖所示
藍色區域部分面積2.82平方公尺上之鐵板拆除，並將土地返還上
訴人。
被上訴人應自民國108年9月5日起至返還前項土地之日止，按月
給付上訴人新臺幣65元。
其餘上訴駁回。
第一、二審訴訟費用由被上訴人負擔。
    事實及理由
一、上訴人主張：坐落高雄市○○區○○段0000地號土地（下稱系爭
    土地）及同段129建號建物（門牌同區新民路130巷28號，下
    稱28號房屋）均為伊所有，相鄰同段1016地號土地及204建
    號建物（門牌同區新民路130巷30號，下稱30號房屋）則為
    被上訴人所有。又被上訴人於民國108年9月5日以前不詳時
    間，在30號房屋3樓屋頂搭設鐵板（下稱系爭鐵板），逾越
    地界占用系爭土地如附圖所示藍色區域部分面積2.82平方公
    尺，惟被上訴人占用上開部分土地，並無合法權源，且受有
    相當於租金之利益每月新臺幣（下同）6,000元，為此依民
    法第767條第1項及第179條規定，請求被上訴人拆除系爭鐵
    板返還土地，並償還不當得利等情，並於原審聲明：㈠被上
    訴人應將系爭土地如附圖所示藍色區域部分面積2.82平方公
    尺上之鐵板拆除，並將土地返還上訴人。㈡被上訴人應自108
    年9月5日起至返還前項土地之日止，按月給付上訴人6,000
    元。
二、被上訴人則以：系爭鐵板確為伊在108年5、6月間所搭設，
    惟28號房屋3樓屋頂與30號房屋3樓屋頂間在107、108年以前
    原本即有搭設鐵板，其後伊在107、108年間因施作矮牆，而
    將原有鐵板移除，待矮牆施作完成後，伊再重新搭設系爭鐵
    板，故伊僅係回復原本2棟房屋間搭設鐵板之原狀，並未占
    用系爭土地。又伊既未占有使用系爭土地，上訴人請求伊拆
    除系爭鐵板返還土地，並償還相當於租金之不當得利，即屬
    無據等語，資為抗辯，並於原審聲明：㈠上訴人第一審之訴
    駁回。㈡如受不利之判決，被上訴人願供擔保請准宣告免為
    假執行。
三、原審判決駁回上訴人之請求，上訴人聲明不服，提起上訴，
    上訴聲明：㈠原判決廢棄。㈡被上訴人應將系爭土地如附圖所
    示藍色區域部分面積2.82平方公尺上之鐵板拆除，並將土地
    返還上訴人。㈢被上訴人應自108年9月5日起至返還前項土地
    之日止，按月給付上訴人6,000元。被上訴人則答辯聲明：
    上訴駁回。
四、兩造不爭執事項：
㈠、系爭土地為上訴人所有。
㈡、系爭土地上如附圖所示藍色區域面積2.82平方公尺部分有被
    上訴人搭設之系爭鐵板。
五、本件之爭點為：㈠被上訴人有無占用系爭土地？倘然，其占
    用有無合法權源？㈡上訴人請求被上訴人償還相當於租金之
    不當得利，有無理由？倘然，其數額應以若干為適當？茲分
    述如下：
㈠、被上訴人有無占用系爭土地？倘然，其占用有無合法權源？
  ⒈按所有人對於無權占有或侵奪其所有物者，得請求返還之。
    對於妨害其所有權者，得請求除去之。有妨害其所有權之虞
    者，得請求防止之。民法第767條第1項定有明文。又原告以
    無權占有為原因，提起返還所有物之訴，被告如爭執非無權
    占有者，即應就其占有權源之存在負舉證責任（最高法院98
    年度台上字第863號判決意旨參照）。
  ⒉經查，系爭土地上有被上訴人設置之系爭鐵板，為兩造所不
    爭執，復經本院會同內政部國土測繪中心鑑測人員到場勘測
    屬實，製有勘驗測量筆錄及鑑定圖在卷可憑（見本院卷第13
    1至142頁、第149至153頁），堪認被上訴人設置系爭鐵板確
    有占用系爭土地。又上開鑑定圖乃經國土測繪中心以精密電
    子測距經緯儀，在系爭土地附近檢測高雄市政府地政局三民
    地政事務所布設之圖根點，經檢核無誤後，施測導線測量及
    布設圖根導線點，以各圖根點及圖根導線點為基點，分別施
    測系爭土地及附近界址點，並計算其坐標值輸入電腦，以自
    動繪圖儀展繪於鑑測原圖上（同地籍圖比例尺1/500），然
    後依據高雄市政府地政局三民地政事務所保管之地籍圖、地
    籍調查表等資料，展繪本案有關土地地籍圖經界線，與前項
    成果核對檢核後測定於鑑測原圖上，作成比例尺1/500鑑定
    圖，鑑定結果認系爭鐵板占用系爭土地之面積為2.82平方公
    尺等情，亦有該中心110年11月8日測籍字第1101302120號函
    及所附鑑定書圖足憑（見本院卷第149至153頁）。而國土測
    繪中心乃內政部為辦理全國測繪業務所特設之機關，其本於
    專業知識，再佐以精密儀器所為之鑑定結果，應屬客觀而精
    確，被上訴人並不具測量之專業知識及設備，復未提出證據
    證明國土測繪中心之施測方法或引據之圖籍資料有何錯誤，
    自不因上開鑑定結果與其主觀認知不同，即否定上開鑑定結
    果之正確性。是被上訴人徒以其搭設系爭鐵板，僅係為回復
    28號房屋3樓屋頂與30號房屋3樓屋頂間在107、108年以前原
    本搭設鐵板之原狀，即遽謂其並未占用系爭土地云云，要無
    可採。
  ⒊系爭土地確為被上訴人所占用，已如前述，而被上訴人雖謂
    其搭設系爭鐵板前有徵得上訴人之同意，惟為上訴人所否認
    ，被上訴人對此又未能舉證以實其說（見本院卷第165 頁）
    ，則其辯稱占用系爭土地係經上訴人同意云云，即不足採信
    。此外，被上訴人就其占有系爭土地有何合法權源，迄未提
    出任何證據加以證明，則上訴人主張被上訴人為無權占有系
    爭土地，自堪信為實在。
  ⒋從而，上訴人依民法第767條第1項規定，請求被上訴人拆除
    系爭鐵板，並將土地返還上訴人，洵屬有據。
㈡、上訴人請求被上訴人償還相當於租金之不當得利，有無理由
    ？倘然，其數額應以若干為適當？
  ⒈按無法律上之原因而受利益，致他人受損害者，應返還其利
    益。不當得利之受領人，除返還其所受之利益外，如本於該
    利益更有所取得者，並應返還。但依其利益之性質或其他情
    形不能返還者，應償還其價額。民法第179 條、第181 條分
    別定有明文。又無權占有他人土地，可能獲得相當於租金之
    利益，為社會通常之觀念。本件被上訴人占用系爭土地如附
    圖所示藍色區域部分面積2.82平方公尺，並無合法權源，業
    據前述，而系爭鐵板係被上訴人於108年5、6月間所搭設，
    復據其陳明在卷（見本院卷第164頁），可見被上訴人自108
     年5、6月間起即占用上開部分土地迄今，則上訴人請求被
    上訴人自108年9月5日起至返還土地之日止，按月償還相當
    於租金之不當得利，自屬有據。
  ⒉次按城市地方房屋之租金，以不超過土地申報總價額年息百
    分之10為限，土地法第97條第1項定有明文，此依同法第105
     條規定，於租用基地建築房屋準用之。而所謂土地總價額
    ，係以法定地價為準，即土地所有權人依土地法所申報之地
    價，土地法施行法第25條、土地法第148條亦分別設有明文
    。又所謂以土地申報總價年息百分之10為限，乃指基地租金
    之最高限額而言，並非必須照申報價額年息百分之10計算之
    ，尚須斟酌基地之位置、工商繁榮程度、使用人利用基地之
    經濟價值、所受利益等事項，以為決定（最高法院68年台上
    字第3071號判例意旨參照）。
  ⒊查被上訴人占用系爭土地之面積為2.82平方公尺，而系爭土
    地108年之申報地價為每平方公尺9,200元，有土地登記謄本
    在卷足稽（見原審卷第57頁）。又系爭土地周邊皆為住宅，
    東側鄰高雄市三民區新民路130巷巷道，附近有餐廳、便利
    商店，商家林立，交通便利，生活機能佳等情，亦有前揭勘
    驗測量筆錄、現場照片及GOOGLE地圖資料可憑（見本院卷第
    127、141、142頁）。本院審酌上開情狀，及系爭鐵板係搭
    設於28號房屋3樓屋頂上方，其占用部分之土地上已有28號
    房屋，上訴人對於該部分土地之利用空間有限等一切情形，
    因認被上訴人無權占用系爭土地所受相當於租金之不當得利
    ，以按申報地價年息百分之3計算為適當，據此計算，上訴
    人得請求被上訴人自108年9月5日起至返還土地之日止，按
    月償還相當於租金之不當得利價額即為65元【計算式：2.82
    ×9200×0.03×1/12＝65，不滿1元部分四捨五入】。逾此範圍
    之請求，不應准許。
六、綜上所述，本件上訴人依民法第767條第1項及第179條規定
    ，請求被上訴人將系爭土地如附圖所示藍色區域部分面積2.
    82平方公尺上之鐵板拆除，並將土地返還上訴人，及請求被
    上訴人自108年9月5日起至返還土地之日止，按月給付其65
    元，為有理由，應予准許。超過部分，非有理由，應予駁回
    。原審就上開應予准許部分，為上訴人敗訴之判決，容有未
    洽，上訴論旨就此部分指摘原判決不當，求予廢棄改判，為
    有理由，應由本院將原判決關此部分廢棄，改判如主文第2
    、3項所示。至上開不應准許部分，原審為上訴人敗訴之判
    決，於法尚無違誤，上訴論旨指摘原判決此部分不當，求予
    廢棄改判，為無理由，應予駁回。又本件上訴人之請求雖為
    一部有理由，一部無理由，惟本院審酌其請求被上訴人拆除
    系爭鐵板返還土地部分為全部勝訴，爰命被上訴人負擔全部
    訴訟費用，併此敘明。
七、本件事證已臻明確，兩造其餘攻擊防禦方法及舉證，經審酌
    後均於判決結果不生影響，爰不一一論述，附此敘明。
八、據上論結，本件上訴為一部有理由，一部無理由，依民事訴
    訟法第436條之1第3項、第450條、第449條第1項、第79條，
    判決如主文。
中　　華　　民　　國　　111 　年　　3 　　月　　21　　日
                  民事第二庭    審判長法  官  陳宛榆
                                      法  官  楊淑儀
　　                                  法  官  林婕妤
以上正本係照原本作成。
本判決不得上訴。
中　　華　　民　　國　　111 　年　　3 　　月　　21　　日
                                      書記官　林君燕